臺灣臺北地方法院民事判決　　　　　　　95年度訴字第9442號
原　　　告　三莊金屬有限公司
法定代理人　乙○○
　　　　　　　　　　　　號
訴訟代理人　林　凱律師
被　　　告　三僑金屬建材有限公司
法定代理人　甲○○
訴訟代理人　林辰彥律師
複　代理人　施裕琛律師
複　代理人　陳佑仲律師
上列當事人間分配表異議之訴事件，本院於民國96年1 月29日言
詞辯論終結，判決如下：
    主      文
原告之訴駁回。
訴訟費用由原告負擔。
    事實及理由
一、原告起訴主張略以：
（一）訴外人三立金屬建材股份有限公司（以下稱三立公司）因
      積欠伊與其他多名債權人債務，經上開債權人取得執行名
      義後向本院聲請強制執行（93年度執字第22847 號）。
（二）被告三僑金屬建材有限公司（以下稱三僑公司）之負責人
      甲○○與三立公司負責人曾全才原為夫妻關係，甲○○實
      際上在三立公司擔任會計，協助曾全才經營三立公司，並
      未實際經營被告三僑公司，被告對三立公司亦無任何債權
      存在，詎甲○○與曾全才勾串，由被告持不實之債權文件
      向臺灣桃園地方法院申請核發支付命令，取得確定證明書
      後，再持向本院聲請參與分配，致本院93年度執字第2284
      7 號執行事件於95年7 月27日作成之分配表分配予被告執
      行費新台幣（下同）48,000元、本金與利息合計1,163,55
      8 元，惟被告對訴外人三立公司既無債權存在，則其上開
      所獲分配之金額自應予剔除。伊業於分配期日1日前之95
      年8 月14日向本院民事執行處對該分配表聲明異議，爰依
      強制執行法第41條之規定提起本件訴訟等語，並聲明：本
      院93年度執字第22847 號清償債務強制執行事件，於95年
      7 月27日作成之分配表，其中次序7 被告應受分配之執行
      費48,000元、次序21被告應受分配之普通債權本金及利息
      合計1,163,558 元，應予剔除，不得列入分配。
（三）對被告答辯之陳述：
    1.被告聲請對三立公司核發支付命令時檢附之本票，即使形
      式上為真，仍不足證明被告與三立公司間確有借貸關係存
      在。而被告所提出之8 紙單據，其中5 紙彰化銀行存款憑
      條與1 紙遠東銀行支票存款送款單存根，並不足以證明該
      款項係被告存入三立公司之帳戶，且一般借款不會以直接
      存款之方式來交付款項予借款人，況甲○○既在三立公司
      擔任會計，斯時與曾全才又係夫妻關係，要取得上開存款
      憑條甚為容易；91年9 月2 日遠東銀行匯款申請書匯款人
      欄書立「甲○○」、91年9 月16日之臺灣土地銀行入戶電
      匯申請書匯款人欄書立「三立甲○○」，該2 筆款項均非
      被告所匯，均不足證明被告與三立公司間有何借貸關係存
      在，且由91年9 月16日之臺灣土地銀行入戶電匯申請書匯
      款人欄書立「三立甲○○」，益可證甲○○係在三立公司
      任職。退萬步言，縱使前開款項均係被告所存入或匯入，
      惟存款、匯款之原因甚多，有可能係清償債務、借貸、交
      付貨款或贈與等，本件依舉證責任分配之原則，應由被告
      就其與三立公司間之消費借貸關係為真正乙節負舉證責任
      。
    2.被告提出之前開8 紙單據上所載金額合計高達600 餘萬元
      ，而被告之資本額僅有500 萬元，是否確有能力借貸三立
      公司如此高額資金，實屬有疑。且被告於聲請支付命令時
      所列債權為1,400 萬元，與前揭單據所列金額為600 餘萬
      元，2 者相差甚遠，顯見被告對三立公司並無任何債權存
      在。
二、被告則略以：
（一）伊所提出之8 紙單據作成時間係在91年間，距離三立公司
      遭催討債務已有一段時間，衡情被告與三立公司不可能於
      數年前即預料及此而製作假單據、假債權。
（二）甲○○雖曾任職於三立公司，然僅至90年年底止，此由原
      告提出之原證6 、7 之單據上甲○○簽收之日期皆為90年
      11、12月即可得證。又伊所提出之91年9 月16日臺灣土地
      銀行入戶電匯申請書匯款人欄雖書立「三立甲○○」，然
      此實係筆誤，伊明知該誤寫將遭人質疑，卻仍主動提出，
      益證伊並無隱瞞逃避之情。
（三）甲○○與曾全才於91年12月間離婚後，雙方陸續清算彼此
      間之借貸款項，三立公司共積欠伊約1,400 萬元，三立公
      司遂於92年間開立總額1,400 萬元之本票予伊，嗣三立公
      司財務偶有好轉，即會慢慢清償積欠伊之債務，迄94年伊
      對三立公司聲請核發支付命令前，三立公司欠伊之債務僅
      餘600 多萬元，故伊僅以600 萬元聲明參與分配，伊與三
      立公司間確有借貸關係存在等語，資為抗辯。並聲明：原
      告之訴駁回。
三、原告主張因訴外人三立公司積欠其債務，經其取得執行名義
    後向本院聲請強制執行，而被告持三立公司簽發之面額1,40
    0 萬元本票向臺灣桃園地方法院聲請對三立公司核發支付命
    令，取得確定證明書後，於95年1 月12日持向本院聲請就60
    0 萬元之債權金額參與分配，經本院93年度執字第22847 號
    執行事件於95年7 月27日作成之分配表分配予被告執行費48
    ,000 元 、本金與利息合計1,163,558 元，原告於95年8 月
    14日具狀聲明異議，經被告於同年月29日具狀為反對之陳述
    ；被告法定代理人甲○○與三立公司法定代理人曾全才原為
    夫妻關係，嗣於91年12月19日離婚等情，為被告所不爭執，
    並有原告提出之戶籍謄本、支付命令暨確定證明書、民事聲
    明參與分配狀、分配表、民事聲明異議狀各1 份為證（以上
    均影本，見本院卷第6 至第18頁），復經本院依原告之聲請
    及依職權調閱臺灣桃園地方法院94年度促字第26727 號民事
    卷宗、本院93年度執字第22847 號執行卷宗核閱屬實，堪信
    原告此部分主張為真實。
四、本件之爭點厥為：被告與訴外人三立公司間之消費借貸關係
    是否係通謀虛偽意思表示？茲分述如下：
（一）按第三人主張表意人與相對人通謀而為虛偽意思表示者，
      該第三人應負舉證之責（參照最高法院48年台上字第29號
      判例意旨）；又民事訴訟如係由原告主張權利者，應先由
      原告負舉證之責，若原告先不能舉證，以證實自己主張之
      事實為真實，則被告就其抗辯事實即令不能舉證，或其所
      舉證據尚有疵累，亦應駁回原告之請求，此亦有最高法院
      17年上字第917 號判例意旨可資參照。
（二）經查，本件原告聲請傳喚證人丙○○以證明被告之法定代
      理人甲○○實際上係在三立公司任職，證人丙○○於本院
      審理時結證稱：伊於91、92年間曾在元江鋼鐵有限公司擔
      任業務，元江公司當時與三立公司有生意往來，由元江公
      司賣材料給三立公司，都是由甲○○向伊叫料，伊記得和
      甲○○間生意往來沒有幾批，伊要去三立公司之前，都會
      先打電話和甲○○約好時間，所以伊去三立公司時，甲○
      ○都會在三立公司等伊等語（本院卷第92、93頁），而依
      證人丙○○之證詞，及原告提出由甲○○簽名之三立公司
      訂購單1 紙、原告出貨單2 紙（本院卷第63至65頁），縱
      可證明甲○○於90至92年間曾以三立公司名義向證人丙○
      ○訂購材料，及簽收原告出貨之貨物，然訂購材料及簽收
      之次數非多，而甲○○與三立公司法定代理人曾全才原為
      夫妻關係，嗣於91年12月19日離婚，甲○○基於夫妻關係
      ，偶爾協助曾全才處理三立公司訂貨事宜，此並不違事理
      之常，實難僅憑此即認甲○○係在三立公司任職，並未實
      際經營被告公司，進而推論被告對三立公司並無任何債權
      存在。
（三）被告之資本額雖僅有500 萬元，有有限公司變更登記表在
      卷可按（本院卷第23頁），然公司可資運用之資金多寡，
      與公司之資本額若干本屬二事。而被告於聲請支付命令時
      所列債權額雖為1,400 萬元，然被告本件聲請參與分配之
      債權金額為600 萬元，與前開8 紙單據所列金額合計為6,
      075, 348元相差不多，況若被告與三立公司確虛偽捏造三
      立公司積欠被告1,400 萬元之不實事項，被告大可以1,40
      0 萬元之金額參與分配，以分配更多之金額，實無需僅以
      600 萬之金額參與分配，是尚難認被告答辯稱：因三立公
      司陸續有還款，後來只欠伊600 餘萬元，故伊僅聲請就60
      0 萬元之債權金額參與分配等語有何不足採信之處。
（四）依被告提出之彰化銀行存款憑條4 紙、支票存款送款簿存
      根聯1 紙、遠東銀行支票存款送款單存根1 紙上之記載，
      雖無從判斷究係何人將該款項存入訴外人三立公司之帳戶
      內，惟亦無法憑此即遽認被告與三立公司間確無借貸關係
      存在；至被告提出之遠東銀行匯款申請書、臺灣土地銀行
      入戶電匯申請書各1 紙，匯款人分別記載為「甲○○」、
      「三立甲○○」，依此形式上之記載雖無法證明被告確有
      匯該2 筆款項予三立公司，惟揆諸前開說明，原告既無法
      舉證證明被告與三立公司間之消費借貸關係為通謀虛偽意
      思表示，縱使被告就其與三立公司間有消費借貸關係乙節
      所舉證據尚有疵累，亦無從因此即認原告之請求有理由。
（五）綜上所述，本件原告就其所主張被告與三立公司間之消費
      借貸關係為通謀虛偽意思表示乙節應負舉證之責，其就此
      既無法舉證以實其說，縱使被告就其抗辯事實不能舉證，
      或其所舉證據尚有疵累，亦無法認原告所主張被告與三立
      公司間之消費借貸關係為通謀虛偽意思表示乙節係屬實在
      。從而，原告依據強制執行法第41條之規定提起本件分配
      表異議之訴，聲明本院93年度執字第22847 號清償債務強
      制執行事件於95年7 月27日作成之分配表，其中次序7 被
      告應受分配之執行費48,000元、次序21被告應受分配之普
      通債權本金及利息合計1,163,558 元，應予剔除，不得列
      入分配，為無理由，應予駁回。
五、本件事證已臻明確，兩造其餘攻擊或防禦方法，經本院審酌
    後，認均與本件之結論無涉，茲不再一一論述，併予敘明。
六、據上論結：本件原告之訴為無理由，依民事訴訟法第78條，
    判決如主文。
中　　華　　民　　國　　96　　年　　2 　　月　　12　　日
                  民事第一庭  法　官　蔡和憲
以上正本係照原本作成。
如對本判決上訴，須於判決送達後20日內向本院提出上訴狀。
中　　華　　民　　國　　96　　年　　2 　　月　　12　　日
                              書記官  吳文雄
